臺灣臺中地方法院刑事判決
111年度金訴字第141號
公  訴  人  臺灣臺中地方檢察署檢察官
被      告  王睿詳


上列被告因洗錢防制法等案件，經檢察官提起公訴（110年度偵
字第40101號），本院判決如下：
    主    文
王睿詳幫助犯洗錢防制法第十四條第一項之一般洗錢罪，處有期
徒刑肆月，併科罰金新臺幣參萬元，罰金如易服勞役，以新臺幣
壹仟元折算壹日。
    犯罪事實
一、王睿詳依其一般社會生活之通常經驗，應可知悉提供金融帳
    戶予不明人士使用，該金融帳戶極有可能淪為提領贓款之犯
    罪工具，亦可掩飾、隱匿詐騙所得之實際流向，製造金流斷
    點，並使詐騙集團相關犯行不易遭人追查，竟基於縱其提供
    之金融帳戶遭人持以實施詐欺取財犯罪，並於被害人匯款遭
    詐騙之款項後，再藉由提款等方式製造金流斷點，將掩飾、
    隱匿特定犯罪所得之實際流向，亦不違背其本意之幫助詐欺
    取財、幫助洗錢之不確定故意，於民國110年6月4日22時13
    分許至同年6月13日18時30分間之某時，將其所有之玉山商
    業銀行帳號0000000000000號帳戶（下稱玉山銀行帳戶）、
    中華郵政股份有限公司臺中文心路郵局帳號00000000000000
    號帳戶（下稱文心路郵局帳戶）之提款卡（含密碼），交予
    姓名年籍不詳之某成年人使用。嗣該人取得上開銀行帳戶資
    料後，即意圖為自己不法所有之詐欺取財（無證據顯示參與
    詐騙者達3 人以上）及掩飾、隱匿犯罪所得去向之犯意，於
    附表所示時間，對附表所示之人施以如附表所示之詐術，使
    其等陷於錯誤，先後於附表所示之時間將附表所示款項匯入
    上開附表所示之玉山銀行帳戶、文心路郵局帳戶，並隨即遭
    提領一空，因此遮斷資金流動軌跡而掩飾、隱匿犯罪所得之
    去向及所在。
二、案經黃婕瑜訴由新北市政府警察局板橋分及楊雪佩、李寬德
    訴由臺中市政府警察局清水分局報告臺灣臺中地方檢察署檢
    察官提起公訴。
    理    由
一、被告以外之人於審判外之言詞或書面陳述，除法律有規定者
    外，不得作為證據；又被告以外之人於審判外之陳述，雖不
    符合刑事訴訟法第159 條之1 至第159 條之4 之規定，但經
    當事人於審判程序同意作為證據，法院審酌該言詞陳述或書
    面陳述作成時之情況，認為適當者，亦得為證據。當事人、
    代理人或辯護人於法院調查證據時，知有第159 條第1 項不
    得為證據之情形，而未於言詞辯論終結前聲明異議者，視為
    有前項之同意，刑事訴訟法第159 條第1 項及第159 條之5
    分別定有明文。又按刑事訴訟法第159 條之5 立法意旨，在
    於確認當事人對於傳聞證據有處分權，得放棄反對詰問權，
    同意或擬制同意傳聞證據可作為證據，屬於證據傳聞性之解
    除行為，如法院認為適當，不論該傳聞證據是否具備刑事訴
    訟法第159 條之1 至第159 條之4 所定情形，均容許作為證
    據，不以未具備刑事訴訟法第159 條之1 至第159 條之4 所
    定情形為前提。此揆諸「若當事人於審判程序表明同意該等
    傳聞證據可作為證據，基於證據資料愈豐富，愈有助於真實
    發見之理念，此時，法院自可承認該傳聞證據之證據能力」
    立法意旨，係採擴大適用之立場。蓋不論是否第159 條之1
    至第159 條之4 所定情形，抑當事人之同意，均係傳聞之例
    外，俱得為證據，僅因我國尚非採徹底之當事人進行主義，
    故而附加「適當性」之限制而已，可知其適用並不以「不符
    前四條之規定」為要件。惟如符合第159 條之1 第1 項規定
    之要件而已得為證據者，不宜贅依第159 條之5 之規定認定
    有證據能力（最高法院104 年度第3 次刑事庭會議決議參照
    ）。本判決以下所引用被告以外之人於審判外之言詞或書面
    陳述，業經本院於審理期日踐行調查證據程序，檢察官及被
    告均當庭表示無意見，且迄至言詞辯論終結前未聲明異議，
    本院審酌該言詞或書面陳述之製作及取得，並無證據顯示有
    何違背程序規定而欠缺適當性之情事，認以之為證據應屬適
    當，且對於被告涉案之事實具有相當之關聯性，依刑事訴訟
    法第159 條之5 規定，認具有證據能力。   
二、訊據被告矢口否認有何幫助詐欺、幫助洗錢之犯行，辯稱：
    我在110年6月6日趕著回軍營，才發現這2個帳戶的金融卡遺
    失，我以為是掉在西屯區的租屋處，但是我到6月9日退伍，
    在西屯區和清水的住處都沒有找到提款卡，我當時並沒有掛
    失帳戶，後來是玉山銀行通報我經列為警示帳戶，我才掛失
    帳戶云云。經查：
　㈠告訴人黃婕瑜、楊雪佩、李寬德於前述時間，經他人以上開
    手段詐騙，而分別轉帳附表所示之金額至被告之玉山銀行、
    文心路郵局帳戶，且其等轉入之款項並隨即經該不詳之人提
    領一空等情，業據證人即告訴人黃婕瑜、楊雪佩、李寬德於
    警詢中指述綦詳（黃婕瑜部分見110年度偵字第40101號卷第
    21頁至第25頁、楊雪佩部分見111年度偵字第3427號卷第55
    頁至第58頁、部分見111年度偵字第3427號卷第119頁至第12
    2頁），並有告訴人黃婕瑜之郵局客戶歷史交易清單（110年
    度偵字第40101號卷第31頁）、告訴人楊雪佩提出之存摺交
    易明細及聊天對話記錄（111年度偵字第3427號卷第79頁至
    第81頁）、告訴人李寬德提出之轉帳交易明細（111年度偵
    字第3427號卷第153頁至第155頁）附卷可參，且有被告上開
    玉山銀行帳戶之帳戶基本資料及交易明細（110年度偵字第4
    0101號卷第33頁至第37頁）、文心路郵局帳戶之基本資料及
    客戶歷史交易清單（111年度偵字第3427號卷第165頁至第17
    1頁）在卷可稽，足認被告申設之玉山銀行帳戶、文心路郵
    局帳戶，確均遭他人作為實施詐欺取財犯罪及隱匿犯罪所得
    去向之用。
  ㈡被告雖以前詞置辯，然查：
  ⒈按金融帳戶存摺、提款卡為個人理財之重要工具，依被告智
    識、能力，理應將上開帳戶之存摺、提款卡妥善保管，如有
    遺失、失竊之情事，亦應立即申報掛失；尤以時下相關金融
    帳戶遭犯罪集團利用之新聞報導層出不窮，政府亦不遺餘力
    地提醒民眾注意、警覺，苟若遺失或失竊，當無不加理會之
    可能。然被告於偵查中既供稱：我在110年10月車禍，所以
    會忘記密碼，因此將密碼寫在提款卡上云云（110年度偵字
    第40101號卷第68頁），可見被告當知其上開帳戶之提款卡
    失竊後遭盜用之可能性甚高，惟被告既於110年6月6日返回
    營區時即發現其上開帳戶之提款卡遺失，竟於同年月9日退
    伍返家且遍尋上開帳戶提款卡未果後，不僅未立即報警處理
    ，亦未將上開帳戶掛失，此與一般遺失帳戶提款卡之人會立
    即報警或掛失帳戶，以免帳戶遭不法使用之情形迥異，被告
    辯稱其帳戶之提款卡遺失云云，實難輕信。
  ⒉又目前犯罪集團蒐購或使用人頭帳戶做為出入帳戶，並以提
    款卡提領犯罪所得，以逃避檢警之追緝，乃眾所周知之事實
    ，社會上一般人防詐之意識高漲，想要從事詐騙者必使出相
    當方法，始能有所得，犯罪者自不可能將費盡心力才詐得之
    金錢，存入自己無法確實掌控之帳戶內，否則將無法確保該
    帳戶名義人不會在受騙者匯入款項後，突然將該帳戶凍結、
    提款卡掛失或變更印鑑、密碼，致使犯罪者無法從該帳戶內
    領出犯罪所得，甚至由帳戶名義人將帳戶內之款項提領一空
    之情形發生，是以，犯罪者欲以他人帳戶供作款項出入之帳
    戶，當會先徵得帳戶所有人之同意，並確知相關帳戶密碼後
    ，才予使用。是以，果若被告辯稱其所有上開帳戶資料乃係
    遺失後遭盜用等情為真，則持有上開帳戶資料之犯罪集團根
    本無法知悉帳戶所有人何時將辦理掛失止付，而被害人所匯
    入之款項是否可順利提領即處於不確定狀態，又豈有大費周
    章向他人施行詐術，並使被害人陷於錯誤願意交付財物後，
    竟指示被害人將款項匯至不知帳戶所有人是否已發現或何時
    會發現帳戶遺失而報警處理，致該詐欺正犯無法提領所詐得
    款項之帳戶之理，此等損人不利己之舉，聰明狡詐之詐欺犯
    罪行為人端無可能為之，換言之，詐欺取財正犯為確信帳戶
    所有人不會報警或掛失止付，確定其能自由使用該帳戶提款
    、轉帳，方能恃無忌憚要求被害人匯款至該指定帳戶。且觀
    諸上開帳戶之交易明細，①被告之玉山銀行帳戶於110年5月9
    日經跨行轉出7715元後，該帳戶內存款僅餘22元；②被告之
    文心路郵局帳戶於110年6月4日22時13分許提領5000元後，
    該帳戶存款僅餘95元，而被告於本院審理時既坦認前揭6月4
    日22時13分許之提款係其本人親自提領，然迄告訴人等於11
    0年6月13日匯款至該2帳戶時止，期間並無其他任何提款、
    轉帳等紀錄，有卷附交易明細可考（本院卷第34頁、111年
    度偵字第3427號卷第169頁），衡情，倘被告所有上開帳戶
    係遺失而遭他人盜用，該詐欺取財正犯，又豈有不先試用該
    帳戶確認該帳戶仍可透過提款卡正常使用，即遽予指示附表
    所示之告訴人匯款之理？益見本案詐欺正犯使用被告前揭帳
    戶供作收受領取詐得贓款之帳戶，並提取款項，確係已事先
    確認該帳戶之提款卡及密碼係經被告同意而交付使用無疑。
  ⒊按刑法上之故意，分為直接故意（確定故意）與間接故意（
    不確定故意）。行為人對於構成犯罪之事實，明知並有意使
    其發生者，為直接故意；行為人對於構成犯罪之事實，預見
    其發生而其發生並不違背其本意者，為間接故意。又幫助犯
    之成立，以行為人主觀上認識被幫助者正欲從事犯罪或係正
    在從事犯罪，且該犯罪有既遂之可能，而其行為足以幫助他
    人實現構成要件者，即具有幫助故意，並不以行為人確知被
    幫助者係犯何罪名為必要。今日一般人至銀行或郵局開設帳
    戶並非難事，如非供犯罪之非法使用，衡情自無置自己名義
    帳戶不用，而取得他人帳戶使用之必要。又衡諸金融存款帳
    戶事關存戶個人財產權益之保障，除非本人或與本人親密關
    係者，難認有何理由可自由流通使用帳戶，而一般人均有妥
    為保管防阻他人任意使用之認識，縱因特殊情況偶有交他人
    使用之需，亦必然深入瞭解用途再行提供以使用，方符常情
    ；且存摺、提款卡等有關個人財產、身分之物品，其本身並
    無任何交易之價值，且倘若淪落不明人士手中，更極易被利
    用為與財產犯罪有關之犯罪工具；是無正當理由，將帳戶提
    供他人使用，客觀上足可預見其目的，係欲以該金融帳戶供
    作犯罪出入之帳戶或其他不法目的，否則應無隱匿自己名義
    帳戶而使用他人金融帳戶之必要。且邇來利用電話或報紙刊
    登廣告詐欺取財之犯罪類型層出不窮，該等犯罪多數均係利
    用人頭帳戶作為出入帳戶，並經媒體廣為披載，此應為一般
    人本於一般認知能力所易於意會者，凡對社會動態尚非全然
    不予關注者均能知曉。被告既有高中畢業之智識程度，對此
    自難諉為不知，足認被告在交付提款卡及密碼時，已可預見
    其帳戶有可能遭不法使用，然其仍提供其所有上開帳戶之提
    款卡連同密碼予他人，顯然容任該項犯罪行為之繼續實現，
    其主觀上並無不致發生該項犯罪結果之確信，足徵前揭犯罪
    行為仍不違其本意，是被告主觀上有幫助他人詐欺取財之不
    確定故意，堪以認定。
　⒋又金融帳戶乃個人理財工具，依我國現狀，申設金融帳戶並
    無任何特殊限制，且可於不同之金融機構申請多數帳戶使用
    ，是依一般人之社會通念，若見他人不以自己名義申請帳戶
    ，反而收購或借用別人之金融帳戶以供使用，並要求提供提
    款卡及告知密碼，則提供金融帳戶者主觀上如認識該帳戶可
    能作為收受、提領特定犯罪所得使用，他人提領後即產生遮
    斷金流以逃避國家追訴、處罰之效果，仍基於幫助之犯意提
    供，應論以幫助犯同法第14條第1項之一般洗錢罪（最高法
    院108年度台上大字第3101號裁定、108年度台上字第3897號
    判決意旨參照）。查被告將上開帳戶之提款卡（含密碼）交
    付他人，則被告主觀上有將帳戶交由他人入款、領款、匯款
    使用之認知，且被告交出上開帳戶資料後，除非變更該帳戶
    提款卡之密碼，已喪失實際控制權，無從追索帳戶內資金去
    向，則其主觀上自可預見上開帳戶後續資金流向，有無法追
    索之可能性，對於匯入帳戶內資金如經持有之人提領後，已
    無從查得，形成金流斷點，將會產生遮斷金流以逃避國家追
    訴、處罰之效果，主觀上亦有預見。是被告對於其提供帳戶
    提款卡（含密碼）之行為，對該不詳之成年人利用該帳戶資
    料存、匯入詐欺所得款項，進而加以提領，而形成資金追查
    斷點之洗錢行為提供助力，既已預見，仍提供上開帳戶之提
    款卡及密碼供對方使用，即有容任而不違反其本意，則其有
    幫助一般洗錢之不確定故意，亦堪認定。
　㈢綜上，本件事證明確，被告前揭所辯，尚無可採，從而，被
    告之上開犯行堪以認定，應依法論科。
三、論罪科刑：
  ㈠按刑法上之幫助犯，係對於犯罪與正犯有共同之認識，而以
    幫助之意思，對於正犯資以助力，未參與實施犯罪構成要件
    之行為者而言。經查，本案被告雖提供帳戶之提款卡及密碼
    予他人作為詐欺取財及洗錢之犯罪工具使用，然並無證據證
    明被告有參與實施詐欺取財或洗錢之構成要件行為，或與該
    不詳詐欺集團具有共同犯罪之犯意聯絡，被告應係基於幫助
    之意思，參與詐欺取財及洗錢構成要件以外之行為，屬於幫
    助犯。是核被告所為，係犯刑法第30條第1項前段、第339條
    第1項之幫助詐欺取財罪及刑法第30條第1項前段、洗錢防制
    法第14條第1項之幫助一般洗錢罪。
　㈡被告以一提供上開2個帳戶之行為，致各告訴人分別依指示轉
    帳而受有損害，且同時觸犯上開各罪，為想像競合犯，應依
    刑法第55條前段從一重處斷，並論以幫助一般洗錢罪。
  ㈢被告基於幫助之犯意而為構成要件以外之行為，為幫助犯，
    審酌其參與程度較正犯為輕，爰依刑法第30條第2 項之規定
    ，按正犯之刑減輕。
　㈣就附表編號2、3所示部分，雖未經檢察官於本案（即110年度
    偵字第40101號起訴書）提起公訴，然查：
　⒈附表編號2所示之告訴人楊雪佩與附表編號1所示之告訴人黃
    婕瑜，先後於同日18時許、21時許將款項匯至被告之玉山銀
    行帳戶，且附表編號2所示之匯款時間尚且早於附表編號1所
    示之匯款時間，足徵被告將玉山銀行帳戶之提款卡（含密碼
    ）交予不詳之他人後，該人於同日先後訛詐附表編號1、2所
    示之告訴人，則附表編號2所示部分雖未於本案提起公訴，
    然與本案起訴之犯罪事實有想像競合犯之裁判上一罪關係，
    本院自應併予審理。　　　
　⒉附表編號3所示之告訴人雖係將款項匯至被告之文心路郵局帳
    戶，然檢察官於111年度偵字第3427號起訴書內已敘明被告
    係同時將玉山銀行帳戶、文心路郵局帳戶之提款卡（含密碼
    ）交予不詳之人使用，本院審酌附表1至3所示之告訴人均係
    於110年6月13日傍晚起陸續接獲詐騙電話，且詐騙之手法如
    出一轍，堪認該實施詐欺取財之正犯確係「同時」向被告取
    得其所有玉山銀行帳戶、文心路郵局帳戶之提款卡（含密碼
    ）後，始為附表所示之各次詐欺犯行，則附表編號3所示部
    分雖未於本案提起公訴，然與本案起訴之犯罪事實有想像競
    合犯之裁判上一罪關係，本院自應併予審理。
　⒊按已經提起公訴之案件，在同一法院重行起訴者，應諭知不
    受理之判決，刑事訴訟法第303條第2款定有明文；次按法律
    上一罪之案件，無論其為實質上一罪或裁判上一罪，在訴訟
    上均屬單一案件，其刑罰權僅有一個，不能分割為數個訴訟
    ，縱僅就其中一部分犯罪事實（即顯在事實）提起公訴或自
    訴，如構成犯罪，即與未經起訴之其餘犯罪事實（即潛在事
    實）發生一部與全部之關係（即一部起訴及於全部），法院
    對此單一不可分之整個犯罪事實，即應全部審判（最高法院
    103年度台上字第2249號判決意旨參照）。再按犯罪之實行
    ，學理上有接續犯、繼續犯、集合犯、吸收犯、結合犯、連
    續犯、牽連犯、想像競合犯等分類，前五種為實質上一罪，
    後三者屬裁判上一罪（最高法院100年台上字第5119號判決
    意旨參照），是已提起公訴之案件，在同一法院重行起訴者
    ，係指所訴彼此兩案為同一被告，其被訴之犯罪事實亦屬同
    一者而言，裁判上一罪若業經提起公訴，其效力自及於全部
    ，而受首開法條之限制，自不得再行提起公訴。查檢察官就
    附表編號1部分，係於111年1月5日提起公訴，並於111年1月
    21日繫屬本院，由本院以本案（即111年度金訴字第141號）
    審理；嗣就附表編號2、3所示部分，另於111年2月17日以11
    1年度偵字第3427號提起公訴，該案於同年3月2日繫屬本院
    ，並由本院有股以111年度金訴字第319號審理中，此經本院
    調取核閱該案卷宗無誤。從而，本案起訴被告就附表編號1
    所示提供玉山銀行帳戶提款卡（含密碼）之幫助詐欺案件，
    與另案起訴之事實既為同一案件，而本案係於111年1月21日
    繫屬於本院，另案則於111 年3 月2日繫屬，是本院既屬先
    繫屬之法院，起訴程序亦為合法，自應由本院為實質審理，
    附此敘明。　　
　㈤爰審酌被告任意將帳戶之提款卡（含密碼）資料交予他人使
    用，容任他人得將其帳戶作為贓款匯入之人頭帳戶使用，造
    成民眾受騙並受有財產上損失，亦使犯罪所得贓款之去向遭
    掩飾，金流形成斷點，增加國家查緝犯罪及告訴人尋求救濟
    之困難，詐欺取財正犯實施犯行之成本亦因此降低，助長集
    團詐欺犯罪之氾濫，危害社會秩序穩定，所為屬不該，然被
    告犯後否認犯行，未見悔意，再衡酌本案告訴人等所生具體
    損害及被告之智識程度、家庭經濟狀況等一切情狀，量處如
    主文所示之刑，且就罰金部分諭知易服勞役之折算標準，以
    資儆懲。
四、被告交付予他人犯詐欺罪使用之提款卡，雖係犯罪所用之物
    ，但並未扣案，無證據證明尚屬存在，況告訴人報案後，上
    開帳戶業已列為警示帳戶，無再遭不法利用之虞，復非違禁
    物，爰不併予宣告沒收。又被告雖係將其帳戶提款卡（含密
    碼）交予他人詐騙使用，然卷內並無證據證明被告有因此獲
    取任何報酬（告訴人遭詐騙之款項，係遭詐欺取財正犯轉匯
    後所得，難認屬幫助犯之犯罪所得），自難認被告有何犯罪
    所得可言，尚無從依洗錢防制法第18條第1項規定沒收洗錢
    罪之標的（即掩飾之特定犯罪所得財物）或依刑法第38條之
    1第1項前段宣告沒收犯罪所得之餘地，併此敘明。
據上論斷，應依刑事訴訟法第299條第1項前段，洗錢防制法第14
條第1項，刑法第11條、第30條第1項前段、第2項、第339條第1
項、第55條、第42條第3項，刑法施行法第1條之1第1項，判決如
主文。
本案經檢察官詹益昌提起公訴，檢察官林文亮到庭執行職務
中　　華　　民　　國　　111 　年　　6 　　月　　15    日
                  刑事第十六庭  審判長法  官  江彥儀
                                      法  官  陳怡君
                                      法  官  呂超群
以上正本證明與原本無異。
如不服本判決應於收受送達後20日內向本院提出上訴書狀，並應
敘述具體理由；其未敘述上訴之理由者，應於上訴期間屆滿後20
日內向本院補提理由書（均須按他造當事人之人數附繕本）「切
勿逕送上級法院」。
告訴人或被害人如不服判決，應備理由具狀向檢察官請求上訴，
上訴期間之計算，以檢察官收受判決正本之日起算。
　　                              　　書記官  曾靖文
中　　華　　民　　國　　111 　年　　6 　　月　　15　　日
附錄論罪科刑法條：
中華民國刑法第30條
幫助他人實行犯罪行為者，為幫助犯。雖他人不知幫助之情者，
亦同。
幫助犯之處罰，得按正犯之刑減輕之。
中華民國刑法第339 條
意圖為自己或第三人不法之所有，以詐術使人將本人或第三人之
物交付者，處5 年以下有期徒刑、拘役或科或併科50萬元以下罰
金。
以前項方法得財產上不法之利益或使第三人得之者，亦同。
前二項之未遂犯罰之。
洗錢防制法第14條
有第二條各款所列洗錢行為者，處7 年以下有期徒刑，併科新臺
幣5 百萬元以下罰金。
前項之未遂犯罰之。
前二項情形，不得科以超過其特定犯罪所定最重本刑之刑
附表：
編號 告訴人 詐騙方式 匯款時間 匯款金額 （新臺幣） 匯入帳戶 備註 1 黃婕瑜 於110年6月13日21時3分許，撥打電話予黃婕瑜，假冒為網路購物賣家，並佯稱因電腦後台訂單問題需取消訂單云云，致黃婕瑜陷於錯誤，依其指示操作自動櫃員機。 110年6月13日 21時25分許 1萬1000元 玉山銀行帳戶 臺灣臺中地方檢察署110年度偵字第40101號提起公訴部分  2 楊雪佩 自110年6月13日17時48分許起，陸續撥打電話予楊雪佩，假冒為網路購物賣家員工、銀行客服人員，並佯稱因人工疏失誤設為高級會員，為避免重複扣除月費由銀行協助解除設定云云，致楊雪佩陷於錯誤，依其指示操作自動櫃員機。 ①110年6月13日18   時30分許 ②同日18時34分許 ③同日19時15分許 ①4萬9380元 ②4萬9380元 ③2萬9985元 玉山銀行帳戶 臺灣臺中地方檢察署111年度偵字第3427號另案提起公訴部分(由本院111年度金訴字第319號審理中)   3 李寬德 於110年6月13日19時40分許，撥打電話予李寬德，假冒為網路購物賣家員工、銀行客服人員，並佯稱因人工疏失誤設為高級會員，為避免重複扣除月費由銀行協助解除設定云云，致李寬德陷於錯誤，依其指示以網路銀行匯款。 ①110年6月13日19   時51分許 ②同日20時32分許 ①9萬9555元 ②4萬9986元 文心路郵局帳戶 臺灣臺中地方檢察署111年度偵字第3427號另案提起公訴部分(由本院111年度金訴字第319號審理中)